臺灣彰化地方法院刑事判決
109年度易字第958號
公  訴  人  臺灣彰化地方檢察署檢察官
被      告  王凱瑜


上列被告因詐欺案件，經檢察官提起公訴（109年度偵字第7108
號），本院判決如下：
    主    文
王凱瑜犯幫助洗錢罪，處有期徒刑肆月，併科罰金新臺幣伍萬元
，罰金如易服勞役，以新臺幣壹仟元折算壹日。
    犯罪事實
一、王凱瑜明知申辦行動電話門號並無特殊限制，一般人均得檢
    具個人身分證件，同時向各電信業者申辦數行動電話門號使
    用，而坊間蒐集他人名義申辦之行動電話門號使用者，顯然
    係有意隱瞞通話人身分而俾掩飾財產犯罪免遭追查，應得預
    見如將申辦之行動電話門號交予不詳人員使用，可能遭有意
    為詐欺犯罪者作為掩飾或隱匿犯罪所得財物之用，竟基於幫
    助洗錢及幫助詐欺之不確定故意，於民國108年12月4日前某
    時，與真實姓名年籍不詳之LINE暱稱「DaDa」之人聯繫後，
    同意以其所申辦行動電話門號0000-000000號（下稱本件門
    號）提供予詐欺集團使用，詐欺集團取得本件門號後，於10
    8年12月4日向一卡通票證股份有限公司（下稱一卡通公司）
    申請註冊一卡通會員帳戶，以本件門號作為綁定一卡通帳戶
    之用，一卡通公司並傳送簡訊「iPASS與LINE Pay歡迎您，
    您的簡訊動態密碼為：****，此密碼將於10分鐘後失效，請
    於時間內輸入以完成驗證」等字至王凱瑜本件門號中，王凱
    瑜立即將驗證碼告知「DaDa」而使詐欺集團成功申辦一卡通
    帳戶。其後該詐欺集團遂意圖為自己不法所有，基於詐欺取
    財之犯意，於108年12月9日23時20分許前某時，在網路臉書
    之韓人銀（韓國人力銀行）社團，以自稱為「Chenhua Yao
    」之人，向陳盈文佯稱可提供韓幣匯兌云云，致使陳盈文陷
    於錯誤，分別於同日23時20分許及23時23分許，以手機操作
    網路銀行轉帳匯款新臺幣（下同）3萬元及2萬元至詐欺集團
    所指定經前述一卡通帳戶所綁定之虛擬帳號000-0000000000
    0000及000-00000000000000之帳戶內，嗣詐欺集團成員隨即
    於108年12月10日、11日、12日將陳盈文所轉入之5萬元予以
    消費為商品或可替代金錢使用之禮券及購物點數等物，而致
    犯罪所得去向不明。
二、案經陳盈文訴由臺北市政府警察局萬華分局轉新北市政府警
    察局永和分局報告臺灣新北地方檢察署陳請臺灣高等檢察署
    檢察長核轉臺灣彰化地方檢察署檢察官偵查起訴。
    理    由
一、證據能力之說明：
  ㈠按被告以外之人於審判外之陳述雖不符刑事訴訟法第159條之
    1至第159條之4等4條之規定，而經當事人於審判程序同意作
    為證據，法院審酌該言詞陳述或書面陳述作成時之情況，認
    為適當者，亦得為證據。當事人、代理人或辯護人於法院調
    查證據時，知有刑事訴訟法第159條第1項不得為證據之情形
    ，而未於言詞辯論終結前聲明異議者，視為有前項之同意，
    刑事訴訟法第159條之5定有明文。該條立法意旨在於傳聞證
    據未經當事人之反對詰問予以核實，原則上先予排除。惟若
    當事人已放棄反對詰問權，於審判程序中表明同意該等傳聞
    證據可作為證據；或於言詞辯論終結前未聲明異議，基於尊
    重當事人對傳聞證據之處分權，暨證據資料愈豐富，愈有助
    於真實發見之理念，且強化言詞辯論主義，使訴訟程序得以
    順暢進行，上開傳聞證據亦均具有證據能力。經查，本件以
    下所引用被告王凱瑜以外之人於審判外之言詞或書面陳述，
    業經於審理期日踐行調查證據程序，檢察官及被告均已當庭
    表示無意見，且迄至言詞辯論終結前亦未聲明異議，本院審
    酌該等言詞或書面陳述之製作及取得，並無證據顯示有何違
    背程序規定而欠缺適當性之情事，認以之為證據應屬適當，
    自均有證據能力。
  ㈡按除法律另有規定外，實施刑事訴訟程序之公務員因違背法
    定程序取得之證據，其有無證據能力之認定，應審酌人權保
    障及公共利益之均衡維護，刑事訴訟法第158條之4定有明文
    。查本件以下所引用之非供述證據，經本院於審理中提示並
    告以要旨而為調查時，檢察官及被告均未表示無證據能力，
    本院審酌該等證據作成及取得之程序均無違法之處，依上開
    規定之反面解釋，亦應認均有證據能力。
  ㈢再按被告之自白，非出於強暴、脅迫、利誘、詐欺、疲勞訊
    問、違法羈押或其他不正之方法，且與事實相符者，得為證
    據，刑事訴訟法第156條第1項定有明文。本件被告所為之自
    白，並未提出其他可供證明被告究有如何之遭受「強暴、脅
    迫、利誘、詐欺、疲勞訊問、違法羈押或其他不正之方法」
    始為自白之證據，以供本院得以即時調查審認，被告所為之
    自白，堪認出於自由意志，得採為本件判決之基礎。
二、認定犯罪事實所憑之證據及認定之理由：
　　訊據被告固坦承於108年12月4日本件門號0000-000000號正
    由其使用中，其並將一卡通公司傳送至上開門號內之簡訊內
    之驗證碼告知「DaDa」等語，惟矢口否認有何幫助洗錢及幫
    助詐欺之犯行，辯稱：我在臉書社團申請小額貸款，我缺錢
    所就跟社團的「DaDa」借錢，「DaDa」叫我把銀行正本、身
    分證影本及手機號碼給他，並且叫我輸入驗證碼，驗證碼什
    麼都沒有寫，他說是因為怕我借了錢就跑掉等語。經查：
　㈠詐欺集團於108年12月4日某時，以袁伯龍之姓名及身分證字號（袁伯龍所涉幫助洗錢犯嫌經臺灣新北地方檢察署檢察官以109年度偵字第12992號為不起訴處分）申辦一卡通虛擬帳號000-00000000000000及000-00000000000000號帳戶，並註冊綁定被告之本件門號0000-000000號等情，有一卡通公司108年12月31日一卡通字第1090102001號函、109年5月13日一卡通字第1090514049函及其附件一卡通帳戶相關資料（含交易明細）各1份為證。又告訴人陳盈文於108年12月9日23時20分許前某時，在網路臉書之韓人銀（韓國人力銀行）社團，由自稱「Chenhua Yao」之人向告訴人佯稱可提供韓幣匯兌云云，致使告訴人於同日23時20分許及23時23分許，以手機操作網路銀行轉帳匯款3萬元及2萬元至詐欺集團所指定經前述一卡通帳戶所綁定之虛擬帳號000-00000000000000及000-00000000000000號之帳戶內，之後由不詳之人於108年12月10日、11日、12日之凌晨3時40分許將上開帳戶內之金額消費於便利商店（依照消費金額應多是用以購買點數或禮券），而致犯罪所得去向不明等情，有告訴人之證述、內政部警政署反詐騙諮詢專線紀錄表、臺北市政府警察局萬華分局華江派出所受理詐騙帳戶通報警示簡便格式表、金融機構聯防機制通報單、受理各類案件紀錄表、受理刑事案件報案三聯單各1份、告訴人與詐欺集團成員在臉書Messenger通訊軟體之手機對話擷取畫面、網路銀行臺幣活存明細、交易成功擷圖翻拍照片各1份為證，堪認被告本件門號確實遭詐騙集團用以申辦一卡通虛擬帳號，並用以詐騙告訴人，且犯罪所得去向並因該一卡通帳戶而導致去向不明之事實屬實。
　㈡本件被告經自承：該門號當時在我身上，是我收到簡訊後告
    訴「DaDa」認證碼等語，然辯稱：「DaDa」說是怕我跑掉所
    以要傳驗證碼給他等語。然而：
　⒈申請註冊一卡通會員帳戶除須姓名及身分證外，另須綁定手
    機號碼，一卡通公司並會傳送制式簡訊予綁定門號，並要求
    收到簡訊之人於10分鐘內認證，而簡訊之內容顯示「iPASS
    與LINE Pay歡迎您，您的簡訊動態密碼為：****，此密碼將
    於10分鐘後失效，請於時間內輸入以完成驗證」等字，有一
    卡通公司函可證（本院卷第66頁）。故簡訊內容既然清楚告
    知被告現在此為iPASS與LINE Pay帳戶之驗證碼，被告告知
    「DaDa」驗證碼時，亦應清楚知悉「DaDa」正在持被告手機
    門號使用LINE Pay帳戶。
　⒉又本件門號原為中華電信門號，於108年10月9日申登人為被
    告之爺爺即被告當時之監護人王福山（本院卷第57頁），於
    108年10月9日至同月15日申登人改為被告，經被告於同月15
    日跳槽至臺灣大哥大並申請「4G飆速36M專案」。而被告於1
    08年10月15日至12月4日之電信費中，除電信月租費外，另
    有利用手機作為消費支付載具之臺灣競舞貝殼幣小額商品1,
    000元、GOOGLE PAY電信帳單付款970元之消費紀錄，同時亦
    有行動上網、網內、網外、市話通訊紀錄（偵卷第79頁、本
    院卷第81、83、87頁）。而本件經被告自承：108年12月4日
    本件門號申請一卡通帳戶後，約第3天（12月6日）把SIM卡
    寄給別人等語，而被告將SIM卡寄送出去後，於3天即同年月
    9日至彰化縣員林市三民東特約門市辦理換SIM卡（故僅有10
    8年12月6日至9日間門號非由被告使用），之後於109年1月
    至5月間本件門號除電信資費外，另有以手機作為支付載具
    消費共計7,261元等情，有臺灣大哥大公司函暨繳費通知在
    卷可證（本院卷第77、85至91頁）。此外，被告除本件門號
    外，於108年10月間另持用3支遠傳電信門號，其中被告遠傳
    0903***260號門號，於108年10月間數次於Google Play商店
    消費，另一0938***659號門號，於108年10月間數次以So-ne
    t小額付費、於iTunes Store商店消費，可見被告對於此種
    以手機門號作為支付載具之新型態支付方式知悉甚詳，故當
    一卡通公司傳簡訊告知被告此驗證碼乃為iPASS與LINE Pay
    驗證時，被告理應知悉此門號被用以申辦iPASS與LINE Pay
    帳戶。
　⒊至於被告辯稱：自己因缺錢，所以沒想那麼多等語，然現在
    詐欺集團手法不斷經報章媒體廣泛宣傳，被告高職肄業之智
    識程度，自然沒有無法知悉之理，且被告自稱從網路中查詢
    到借貸資訊，自然亦可從網路中查知現在詐騙集團多以金錢
    吸引他人提供手機門號作為詐騙洗錢工具之資訊；而本件被
    告確實收受一卡通公司所寄送之簡訊，而可知悉其提供門號
    乃供「DaDa」用以申請一卡通帳戶，更可預見其提供此手機
    門號將被供作洗錢及詐欺所用。至於被告所稱缺錢等語，然
    本件被告年僅20歲，無正式工作，卻於108年3月11日至108
    年6月1日、108年6月19日至108年9月4日、109年2月25日至1
    09年5月29日、109年9月29日至109年11月13日，在1年9個月
    的時間內4次出國，且每次時間長達2、3月，有出入境資訊
    連結作業可查（本院卷第45頁），並經被告稱：我是去越南
    走走看看等語，故被告如所言屬實，可知被告經濟狀況應屬
    相當寬裕，否則豈可能1年9個月間只須工作2個月，其他時
    間無須工作卻有足夠之金錢供其出國旅遊。
　㈢從而，本件事證明確，被告犯行可以認定，應依法論科。至
    於被告於本件犯行後，另於108年12月6至9日間之某時將本
    件手機門號SIM卡寄送予他人之事實，及被告辦理數支高額
    月租費之門號以取得所搭配之手機後，立即將手機販售予他
    人且不斷利用門號小額消費卻未曾繳交過電話費之事實，縱
    使另涉犯罪，亦與本件告訴人受詐騙之事實無關，非本件審
    理範圍。
三、論罪科刑：
  ㈠一般洗錢罪與特定犯罪係不同構成要件之犯罪，特定犯罪僅 
    係洗錢行為之「不法原因聯結」，而非該罪之構成要件行為
    ，特定犯罪之既遂與否和洗錢行為之實行間，不具有時間先
    後之必然性，只要行為人實行洗錢行為，在後續因果歷程中
    可以實現掩飾、隱匿特定犯罪所得之效果，即得以成立一般
    洗錢罪，並不以「特定犯罪已發生」或「特定犯罪所得已產
    生」為必要。洗錢防制法第2條修正立法說明第4點，已敘明
    有關是否成立該條第3款洗錢行為之判斷重點「在於主觀上
    是否明知或可得而知所收受、持有」，即不以「明知」為限
    ，且洗錢防制法第2條規定之洗錢行為並無「明知」之要件
    ，在解釋上自不能限於確定故意（直接故意），仍應包含不
    確定故意（未必故意或間接故意）。而提供金融帳戶提款卡
    及密碼之行為人，因已失去對自己帳戶之實際管領權限，若
    無配合指示親自提款，即無收受、持有或使用特定犯罪所得
    之情形，且無積極之移轉或變更特定犯罪所得之行為，故非
    屬洗錢防制法第2條第1款、第3款所稱之洗錢行為。又同條
    第2款之掩飾、隱匿行為，目的在遮掩、粉飾、隱藏、切斷
    特定犯罪所得與特定犯罪間之關聯性，須與欲掩飾、隱匿之
    特定犯罪所得間具有物理上接觸關係（事實接觸關係）。而
    提供金融帳戶提款卡及密碼供他人使用，嗣後被害人雖匯入
    款項，然此時之金流仍屬透明易查，在形式上無從合法化其
    所得來源，未造成金流斷點，尚不能達到掩飾或隱匿特定犯
    罪所得之來源、去向及所在之作用，須待款項遭提領後，始
    產生掩飾、隱匿之結果，若無參與後續之提款行為，即非同
    條第2款所指洗錢行為，無從成立一般洗錢罪之直接正犯。
    如提供金融帳戶之行為人主觀上認識該帳戶可能作為對方收
    受、提領特定犯罪所得使用，對方提領後會產生遮斷金流以
    逃避國家追訴、處罰之效果，仍基於幫助之犯意，提供該帳
    戶之提款卡及密碼，以利洗錢之實行，應論以一般洗錢罪之
    幫助犯。查本件被告僅提供本件門號供詐欺集團申請一卡通
    帳戶，並協助辦理驗證，其所為如同提供一卡通帳戶予詐欺
    集團使用；而被告辦理驗證時，既可預見詐欺集團開通一卡
    通帳戶後可能會作為詐欺犯罪，及認識該帳戶可能作為對方
    收受特定犯罪所得，並將特定犯罪所得轉化為其他可消費性
    商品使用，而產生遮斷金流以逃避國家追訴、處罰之效果，
    但仍提供門號及驗證碼而容認他人申請及使用一卡通帳戶，
    自成立幫助詐欺取財及幫助洗錢罪。
  ㈡是核被告所為，係犯刑法第30條第1項前段、第339條第1項
    ，洗錢防制法第14條之幫助詐欺取財、幫助洗錢罪。被告以
    一幫助行為，提供本件門號及驗證碼而使詐欺集團開通一卡
    通帳戶，使詐欺集團用以詐騙告訴人，係以一行為觸犯幫助
    詐欺取財罪及幫助洗錢罪，為想像競合犯，應依刑法第55條
    前段規定，從一重論以幫助洗錢罪論處。
  ㈢被告為幫助犯，應依刑法第30條第2項之規定，按正犯之刑
    減輕其刑。
  ㈣本院審酌被告將提供門號，並協助驗證以幫助詐欺集團施行
    詐騙，並幫助掩飾、隱匿詐欺犯罪所得之去向，影響社會經
    濟秩序，危害金融安全，並造成社會互信受損，使是類犯罪
    更加肆無忌憚，助長犯罪之猖獗，已嚴重妨礙檢警追查幕後
    詐欺正犯之犯罪，所生危害非輕；另考量被告不但否認犯行
    ，且所言反覆矛盾，一方面稱有錢可以去越南長時間旅遊、
    一方面又稱缺錢被迫提供手機門號，亦未與告訴人達成和解
    ；兼衡被告高職肄業之智識程度，於警詢時稱從事餐飲業、
    於準備程序時稱在工地打掃、撿垃圾，而從被告之入出境紀
    錄可知，被告於108年、109年間多次出入境，在臺灣不太可
    能有正常工作等一切情況，量處如主文所示之刑。另就幫助
    洗錢罪併科罰金部分，依刑法第42條第3項前段諭知易服勞
    役之折算標準。
四、沒收：
  ㈠被告否認其已有獲取任何報酬，亦無證據足認被告有因本件
    犯行而獲取任何犯罪所得，故無從沒收被告之犯罪所得。
  ㈡又洗錢防制法第18條第1項規定「犯第14條之罪，其所移轉
    、變更、掩飾、隱匿、收受、取得、持有、使用之財物或財
    產上利益，沒收之；犯第15條之罪，其所收受、持有、使用
    之財物或財產上利益，亦同。」查本件被告提供本件門號申
    辦一卡通帳戶，該一卡通帳戶內之款項應屬本件洗錢之標的
    ，然該帳戶內之金錢已消費為商品或可替代金錢使用之禮券
    及購物點數等，本院考量被告在本案是以提供門號及驗證碼
    之方式犯幫助洗錢罪，同時幫助犯詐欺取財罪，並非居於主
    導犯罪之地位，且被告最後未取得犯罪所得，若宣告沒收洗
    錢標的，尚屬過苛，爰依刑法第38條之2第3項之規定，不予
    宣告沒收。
五、據上論斷，依刑事訴訟法第299條第1項前段，判決如主文。
本案經檢察官王銘仁提起公訴，檢察官戴連宏到庭執行職務。  
中　　華　　民　　國　　110 　年　　8 　　月　　10　　日
                 刑事第二庭    審判長法官  葉明松
                               法      官  張佳燉
                               法      官  陳怡潔  
以上正本證明與原本無異。
如不服本判決應於收受判決後20日內向本院提出上訴書狀，並應
敘述具體理由。其未敘述上訴理由者，應於上訴期間屆滿後20日
內向本院補提理由書(均須按他造當事人之人數附繕本)「切勿逕
送上級法院」。
告訴人或被害人對於判決如有不服具備理由請求檢察官上訴者，
其上訴期間之計算係以檢察官收受判決正本之日期為準。
中　　華　　民　　國　　110 　年　　8 　　月　　10　　日
                               書  記  官  顧嘉文 

附錄本案論罪科刑法條：
洗錢防制法第2條
本法所稱洗錢，指下列行為：
一、意圖掩飾或隱匿特定犯罪所得來源，或使他人逃避刑事追訴
    ，而移轉或變更特定犯罪所得。
二、掩飾或隱匿特定犯罪所得之本質、來源、去向、所在、所有
    權、處分權或其他權益者。
三、收受、持有或使用他人之特定犯罪所得。
洗錢防制法第14條
有第二條各款所列洗錢行為者，處 7 年以下有期徒刑，併科新
臺幣 5 百萬元以下罰金。
前項之未遂犯罰之。
前二項情形，不得科以超過其特定犯罪所定最重本刑之刑。
中華民國刑法第30條
幫助他人實行犯罪行為者，為幫助犯。雖他人不知幫助之情者，
亦同。
幫助犯之處罰，得按正犯之刑減輕之。
洗錢防制法第16條
法人之代表人、代理人、受雇人或其他從業人員，因執行業務犯
前二條之罪者，除處罰行為人外，對該法人並科以各該條所定之
罰金。
犯前二條之罪，在偵查或審判中自白者，減輕其刑。
前二條之罪，於中華民國人民在中華民國領域外犯罪者，適用之
。
第十四條之罪，不以本法所定特定犯罪之行為或結果在中華民國
領域內為必要。但該特定犯罪依行為地之法律不罰者，不在此限
。
中華民國刑法第339條
意圖為自己或第三人不法之所有，以詐術使人將
本人或第三人之物交付者，處5年以下有期徒刑、拘役或科或併
科50萬元以下罰金。
以前項方法得財產上不法之利益或使第三人得之者，亦同。
前二項之未遂犯罰之。